【裁判字號】    98,交聲,199
【裁判日期】    980612
【裁判案由】    聲明異議
【裁判全文】
臺灣嘉義地方法院交通事件裁定         98年度交聲字第199號
原處分機關  交通部公路總局嘉義區監理所
異  議  人  甲○○○
上列異議人即受處分人因違反道路交通管理處罰條例案件，對於
原處分機關即交通部公路總局嘉義區監理所嘉義市監理站中華民
國98年5 月18日所為之處分（嘉監裁字第裁70－MM0000000 號裁
決書）聲明異議，本院裁定如下：
    主  文
原處分撤銷。
甲○○○不罰。
    理  由
一、原處分意旨略以：按道路交通管理處罰條例第40條規定「汽
    車駕駛人，行車速度，超過規定之最高時速，或低於最低之
    最低時速，除有第43條第1 項第2 款情形外，處新臺幣（下
    同）1,200 元以上2,400 元以下罰鍰。」，而異議人名下所
    有車號MBV-383 號重型機車，因超速遭臺南縣警察局交通警
    察隊逕行舉發第MM0000000 號交通違規單，舉發超過最高時
    速20公里以上40公里以下之違規行為，則原處分機關依違反
    道路交通安全管理事件統一裁罰基準掣開裁決書處分異議人
    罰鍰2,000 元，並無違誤等語。
二、異議意旨略以：異議人並未收到上開第MM0000000 號舉發違
    反道路交通管理事件通知單，為此請求撤銷原處分等語。
三、按處理違反道路交通管理事件，有關文書送達之程序，依行
    政程序法之規定；對於違反道路交通管理處罰條例之行為，
    逕行舉發者，應按已查明之資料填註車牌號碼、車輛種類、
    車主姓名及地址，並於通知單上方空白處加註逕行舉發之文
    字後，由舉發機關送達被通知人，違反道路交通管理事件統
    一裁罰基準及處理細則第5 條、第11條第1 項第4 款分別定
    有明文。另「送達由行政機關自行或交由郵政機關送達」、
    「送達不能依前二條規定為之者，得將文書寄存送達地之地
    方自治或警察機關，並作送達通知書兩份，一份黏貼於應受
    送達人住居所、事務所、營業所或其就業處所門首，另一份
    交由鄰居轉交或置於該送達處所信箱或其他適當位置，以為
    送達；前項情形，由郵政機關為送達者，得將文書寄存於送
    達地之郵政機關」，行政程序法第68條第1 項、及第74條第
    1 項、第2 項亦分別定有明文。再前開所稱「住居所」係民
    法上概念（即民法第20條至第24條所規定），指當事人依一
    定事實，足認以久住之意思，住於一定之地域者，即為設定
    其住所於該地；所謂「一定事實」，包括戶籍登記、居住情
    形等，尤以戶籍登記資料為主要依據，但不以登記為要件。
    實務上戶籍法上的住址與民法上的住居所，絕大多數情形雖
    為同一處所，但並非當然同一，然不論法院或行政機關在調
    查「住所」時，通常均以戶籍登記的住址為認定標準。末按
    違反處罰條例之行為，自行為成立之日起；行為有連續或繼
    續之狀態者，自行為終了之日起，逾3 個月不得舉發，道路
    交通管理處罰條例第90條前段定有明文。
四、經查：
  (一)異議人所有車號MBV-383 號重型機車，於民國97年11月30日
    13時49分許，行經台19線100 公里處（鹽水路段），駕駛人
    行車速度，超過規定之最高速度20公里以上40公里以下，經
    舉發機關逕行舉發等情，有台南縣警察局98年6 月3 日南縣
    警交字第0980022164號函文影本，及其附件第MM0000000 號
    舉發違反道路交通管理事件通知單影本及違規採證照片影本
    1 張附卷可稽（見本院卷第8 至9 、12頁），是異議人上開
    違規行為，應堪認定。
  (二)又本件舉發通知單，係由原舉發機關於97年12月19日以依郵
    政送達程序委由郵政機關以掛號送達，郵寄地址為「嘉義縣
    布袋鎮永安里5 鄰大寮157 號」，然因不獲會晤異議人，亦
    無法付與有辨別事理能力之同居人、受僱人或應送達處所之
    接收郵件人員，遂於同日將該舉發通知單寄存於應受送達地
    之郵政機關即大寮郵局，以為送達，且未再透過戶、役政查
    詢系統查詢異議人戶籍地址等情，有上開舉發機關98年6 月
    3 日南縣警交字第0980022164號函文檢附之送達證書影本1
    紙在卷可憑（見本院卷第11頁）。
(三)惟本院查核異議人個人戶籍資料結果，異議人之「嘉義縣布
    袋鎮永安里5 鄰大寮157 號」住所係於86年12月11日遷入，
    並於88年6 月21日遷出，其後即未居住於該地，此有異議人
    個人基本資料查詢結果1 紙、遷徙紀錄資料查詢結果1 份附
    卷可稽（見本院卷第6頁、第28至29頁），而異議人係於其
    戶籍地址收受原處分機關之裁決書，有裁決書所示受處分人
    寄送住址「嘉義縣布袋鎮見龍里14鄰內田3 號之57」所示（
    見本院卷第24頁），足徵異議人確有住居於該處之事實。又
    依舉發機關上開函文附件舉發違反道路交通管理事件通知單
    所示，雖記載車主地址為「嘉義縣布袋鎮永安里5 鄰大寮15
    7 號」，是舉發機關於依「嘉義縣布袋鎮永安里5 鄰大寮15
    7 號」地址送達舉發通知單，不獲會晤異議人，及無法付與
    有辨別事理能力之同居人、受僱人或應送達處所之接收郵件
    人員，則異議人是否仍住居於「嘉義縣布袋鎮永安里5 鄰大
    寮157 號」即非無疑，而應再確認異議人有無住所遷移之情
    事，再者舉發機關透過戶政查詢系統查明異議人所居住之戶
    籍地址，乃輕而易舉之事，舉發機關竟不為查明即逕依寄存
    送達方式為前揭送達，其送達程序即有瑕疵。從而，原舉發
    機關未經查明異議人之住居所，即逕向異議人上開車籍地址
    為寄存送達，其送達程序要非合法，尚不生合法舉發之效力
    。
(四)末查，本件舉發通知單既未經合法送達，原舉發機關所為之
    舉發程序即未完成。揆諸前開說明，本件於異議人違反道路
    交通管理罰條例行為成立之日即97年11月30日起3 個月內，
    舉發機關顯未依行政程序法規定為合法送達，自不符道路交
    通管理處罰條例第90條前段行為終了之日起3 個月內舉發之
    要件，原處分機關竟仍對異議人為裁罰，容有不當，自應由
    本院裁定將原處分撤銷，另為異議人不罰之諭知。
五、據上論斷，應依道路交通管理處罰條例第87條第2 項、道路
    交通案件處理辦法第20條前段，裁定如主文。
中    華    民    國    98    年    6     月    12    日
                  交通法庭法  官  張志偉
上列正本證明與原本無異。
如不服本裁定，應於裁定送達後5日內向本院提出抗告狀（應附
繕本）。
中    華    民    國    98    年    6     月    12    日
                          書記官  張子涵


司法院資訊處製作；財團法人民間司法改革基金會備份。
